臺灣桃園地方法院民事判決　　　　　　　 93年度訴字第405號
原　　　告　甲○○
　　　　　　　　　　　13弄3.
訴訟代理人　李盛賢律師
複　代理人　許素娟
被　　　告　乙○○
　　　　　　　　　　　13弄4.
上列當事人間請求分割共有物事件，於民國94年5 月10日辯論終
結，本院判決如下：
    主  文
兩造共有之坐落桃園縣龍潭鄉○○段456 地號、地目田、面積17
88.95 平方公尺之土地，准予分割如附圖之乙案所示：編號Ａ１
部分面積894.48平方公尺，分歸原告取得，編號Ａ２部分面積89
4.47平方公尺，分歸被告取得。
訴訟費用由被告負擔二分之一，餘由原告負擔。
    事  實
甲、原告方面：
一、聲明：
    請准兩造就共有之坐落桃園縣龍潭鄉○○段456 地號、面積
    1788.95 平方公尺之土地（下稱系爭土地），依如附圖甲案
    所示之方案分割，由原告取得編號A3、B 部分，由被告取得
    編號A1、A2部分。
二、陳述：
    系爭土地為兩造共有，因被告於民國91年1 月10日設定最高
    限額抵押權新臺幣800 萬元予訴外人李梁淑卿，且被告就系
    爭土地應有部分亦遭訴外人新竹國際商業銀行股份有限公司
    查封，導致兩造協議困難而無法辦理分割。「各共有人，得
    隨時請求分割共有物。但因物之使用目的不能分割或契約訂
    有不分割之期限者，不在此限。」、「共有物之分割，依共
    有人協議之方法行之。分割之方法，不能協議決定者，法院
    得因任何共有人之聲請，命為左列之分配：一、以原物分配
    於各共有人。二、變賣共有物，以價金分配於各共有人。以
    原物為分配時，如共有人中，有不能按其應有部分受分配者
    ，得以金錢補償之。」民法第823 條第1 項及同法第824 條
    分別定有明文，原告爰依上開規定，請求如聲明所示。
三、證據：提出土地登記謄本1 件為證。
乙、被告方面：
    被告未於言詞辯論期日到場，亦未提出書狀作何聲明或陳述
    。
丙、本院依職權勘驗現場，並囑託桃園縣大溪地政事務所測量系
    爭土地。
    理  由
甲、程序方面：
    本件被告未於言詞辯論期日到場，核無民事訴訟法第386 條
    各款所列情形，爰依原告聲請，由其一造辯論而為判決。
乙、實體方面：
一、本件原告主張系爭土地為兩造共有，應有部分各為二分之一
    ，兩造就系爭土地之分割方法不能達成協議等事實，有原告
    提出之土地登記謄本為證，而被告已於相當時期受合法通知
    ，未於言詞辯論期日到場，亦未提出書狀作何聲明或陳述以
    供本院審酌，本院依調查上開事證結果，堪信原告前揭所主
    張之事實為真正。
二、按各共有人得隨時請求分割共有物，但因物之使用目的不能
    分割或契約定有不分割之期限者，不在此限；共有物之分割
    ，依共有人協議之方法行之，分割之方法不能協議決定者，
    法院得因任何共有人之聲請，命為原物分配於各共有人，民
    法第823 條第1 項、第824 條第1 、2 項分別定有明文。次
    按，共有人因共有物分割之方法不能協議決定，而提起請求
    分割共有物之訴，應由法院依民法第824 條命為適當之分配
    ，不受任何共有人主張之拘束，即不得以原告所主張分割方
    法之不當，遽為駁回分割共有物之訴之判決，最高法院49年
    台上字第2569號著有判例可參。經查：
  (一)系爭土地之地目為田，並無因物之使用目的不能分割之情形
    ；又系爭土地分割後，雖兩造共有人取得之土地面積均小於
    0.25公頃（2500平方公尺），然因本件系爭土地係89年1 月
    4 日前之共有土地，有上開土地登記謄本在卷可稽（見本院
    卷第8 頁），依農業發展條例第16條第1 項第3 款之規定，
    不受分割後每人所有面積不得少於0.25公頃之限制。再兩造
    亦未定有不得分割之協議，且無法協議分割，從而，原告依
    前開規定，請求本院裁判分割系爭土地，並無不合，應予准
    許。
  (二)次查，原告雖主張依複丈成果圖（即附圖）甲案所示之分割
    方法而為本件系爭土地之分割，並由原告取得附圖編號A3、
    B 部分，由被告取得附圖編號A1、A2部分，惟依此分割方法
    ，原告所取得之土地面積合計為1034.74 平方公尺（計算式
    ：78.14 ＋956.60＝1034.74）， 而被告所取得之土地面積
    合計為754.21平方公尺（計算式：96.17 ＋658.04＝754.21
    ），兩造所取得之土地面積差異甚大，則以兩造就系爭土地
    之應有部分均為二分之一可知，如欲依此一分割方案而為分
    割，原告尚有依民法第824 條第3 項之規定以金錢補償被告
    之必要，惟系爭土地之共有人僅原、被告二人，應有部分均
    為二分之一，並無二致，且依系爭土地之現狀以觀，本件尚
    無民法第824 條第3 項所謂「有不能按其應有部分分配」之
    情，是本院認此一方案於兩造間並非適宜之分割方法，不應
    採用。
  (三)再查，原告所提出之另一分割方法即如附圖乙案所示，由原
    告取得附圖乙案中編號A1部分，面積為894.48平方公尺，由
    被告取得A2部分，面積為894.47平方公尺，不僅面積相差僅
    為0.01平方公尺，兩造尚不生以金錢補償之問題，且依其分
    割後二筆土地之形狀、相對位置判斷，可認兩造所單獨取得
    土地之利用價值大致相等，自可認係屬合法、適當、公平之
    分割方法。
  (四)從而，原告主張依附圖乙案分割，應屬妥適。則本件土地之
    分割方法，為附圖乙案所示，編號A1土地、面積894.48平方
    公尺，分歸原告取得；編號A2土地、面積894.47平方公尺，
    分歸被告取得。
三、末按，分割共有物具有非訟事件性質，兩造就共有物分割方
    法不能達成協議時，固得起訴請求裁判分割，然兩造各自主
    張之分割方法，僅供法院參考，法院依民法第824 條命為適
    當之分配，乃斟酌何種分割方法較能增進共有物之經濟效益
    ，並兼顧兩造利益以為決定，不受任何共有人主張之拘束，
    亦不因何造起訴而有不同，縱法院認原告請求分割共有物為
    有理由，依法決定方法分割，被告應訴並提出不同主張，促
    使法院就如何為適法分割形成積極心證，均為渠等按當時之
    訴訟程度為伸張或防衛權利所必要，如僅因法院准許原告分
    割共有物之請求或採納其分割方案，即命被告負擔全部訴訟
    費用，顯失公允；本院酌量兩造均可因本件分割共有物而獲
    得相同之利益，故以兩造共有人應有部分比例負擔訴訟費用
    方不致失衡，從而，本件訴訟費用之負擔，應依兩造共有人
    應有部分之比例負擔，亦即由原、被告各負擔二分之一。
四、據上論結，本件原告之訴為有理由，依民事訴訟法第385 條
    第1 項前段、第78條、第80條之1 ，判決如主文。
中　　華　　民　　國　　94　　年　　5 　　月　　24　　日
                  民事第二庭審判長法  官  劉克聖
                                  法  官  張益銘
                                  法　官　范明達
以上正本係照原本作成
如對本判決上訴，須於判決送達後20日內向本院提出上訴狀
中　　華　　民　　國　　94　　年　　5 　　月　　24　　日
                                  書記官　李燕枝
